【裁判字號】    98,交上易,48
【裁判日期】    980430
【裁判案由】    過失致死
【裁判全文】
臺灣高等法院刑事判決                98年度交上易字第48號
上  訴  人  臺灣桃園地方法院檢察署檢察官
被      告  甲○○
選任辯護人  陽文瑜律師
            李承訓律師
上列上訴人因被告過失致死案件，不服臺灣桃園地方法院97年度
交簡上字第90號，中華民國97年12月25日第一審判決（起訴案號
：臺灣桃園地方法院檢察署96年度偵字第25423 號），提起上訴
，本院判決如下：
    主  文
上訴駁回。
    理  由
一、本案經本院審理結果，認原審法院對被告甲○○被訴過失致
    人於人死案件為無罪之諭知，核無不當，應予維持，除原判
    決理由欄第一項末段括號內之「經本院變更起訴法條」應補
    充更正為「經檢察官於98年4 月16日本院審判程序變更起訴
    法條」外，並引用原審判決書記載之證據及理由（如附件）
    。
二、上訴意旨略以：審理事實之法院，對於案內一切證據，除認
    為不必要者外，均應詳為調查，然後基於調查所得之憑證以
    為判斷之基礎，故證據雖已調查，而尚有其他必要部分並未
    調查，仍難遽為被告有利或不利之認定（參照最高法院49年
    台上字第873 號判例）。本件被告雖主張依信賴原則，並無
    預見其他參與交通或使用道路者之違規或不安全行為，而負
    有防止事故發生之注意義務。然信賴原則須建立於行為人就
    本身之責任已盡注意之義務，而本案被告於案發前自承曾因
    轉頭看左邊餐廳再回頭等語，顯見本件被告就本身之注意義
    務未善盡責任，因此，被告得否主張信賴原則，恐有疑義，
    而原審不查，自難認原判決妥適，請撤銷原判決，另為適當
    之判決等語。
三、惟按：
(一)最高法院92年度台上字第128 號判例要旨已載：「刑事訴訟
    法第一百六十一條已於民國九十一年二月八日修正公布，其
    第一項規定：檢察官就被告犯罪事實，應負舉證責任，並指
    出證明之方法。因此，檢察官對於起訴之犯罪事實，應負提
    出證據及說服之實質舉證責任。倘其所提出之證據，不足為
    被告有罪之積極證明，或其指出證明之方法，無從說服法院
    以形成被告有罪之心證，基於無罪推定之原則，自應為被告
    無罪判決之諭知。本件原審審判時，修正之刑事訴訟法關於
    舉證責任之規定，已經公布施行，檢察官仍未提出適合於證
    明犯罪事實之積極證據，並說明其證據方法與待證事實之關
    係；原審對於卷內訴訟資料，復已逐一剖析，參互審酌，仍
    無從獲得有罪之心證，因而維持第一審諭知無罪之判決，於
    法洵無違誤。」。
(二)查原判決業於理由欄內詳細敘明被告並無違反注意義務之情
    事，難認應負過失之責。原審就卷內證據調查之結果為綜合
    判斷，以不能證明被告犯罪為由，而諭知被告無罪之判決，
    已詳敘各證據取捨之理由，並不違論理及經驗法則，核無不
    當，應予維持。檢察官上訴雖以被告於案發前自承曾因轉頭
    看左邊餐廳再回頭，而未盡注意義務云云，惟被告於警詢係
    供承「我有看左邊一家餐廳不過看完之後再回頭看前方路況
    時，我原本與劉瀚翔還有一段距離，對方是下坡路段，我要
    閃他但還是閃不過雙方發生對撞。」等語，難認被告係於向
    左看之當下與被害人相撞，則被告於看前方路況時與被害人
    尚有一段距離，檢察官復未提出證據證明被告與被害人對撞
    之時被告並未注意前方，自難據此謂其未盡注意義務。是起
    訴書所列證據及卷內訴訟資料，經本院審酌後，仍無從獲得
    有罪之心證，檢察官上訴理由復未提出適合於證明犯罪事實
    之積極證據，並說明其證據方法與待證事實之關係，仍執陳
    詞指摘原判決不當，其上訴為無理由，應予駁回。
據上論斷，應依刑事訴訟法第368 條、第373 條，判決如主文。
本案經檢察官陳大偉到庭執行職務。
中    華    民    國    98    年    4     月    30    日
            刑事第十五庭  審判長法  官  吳昭瑩
                                法  官  張傳栗
                                法  官  李正紀
以上正本證明與原本無異。
不得上訴。
                                書記官  鄭信昱
中    華    民    國    98    年    4     月    30    日
附件：
臺灣桃園地方法院刑事判決            97年度交簡上字第90號
上  訴  人
即  被  告  甲○○  男  19歲（民國○○年○月○○日生）
                    身分證統一編號：Ｚ000000000號
                    住桃園縣蘆竹鄉○○○街39號5樓
選任辯護人  袁健峰律師
            陽文瑜律師
上列上訴人即被告因過失傷害案件，不服本院民國97年1 月31日
97年度桃交簡字第283 號第一審刑事簡易判決（原檢察官聲請簡
易判決處刑案號：96年度偵字第25423 號），提起上訴，經本院
管轄之合議庭改依第一審通常程序審理，判決如下：
    主  文
原判決撤銷。
甲○○無罪。
    理  由
一、本件聲請簡易判決處刑意旨略以：被告甲○○於民國96年9
    月9 日晚上8 時5 分許，騎乘腳踏車沿桃園縣蘆竹鄉○○路
    由仁愛路往中山路方向行駛，行經桃園縣蘆竹鄉○○路19之
    1 號至23號前時，本應注意騎乘腳踏車時，應注意前方狀況
    ，並隨時採取必要之安全措施，而依當時情形，又無不能注
    意之情事，竟疏未注意前方狀況，適有劉瀚翔騎乘腳踏車逆
    向由前方駛來，2 車因此發生碰撞，致劉瀚翔人車倒地，經
    送醫已無心跳呼吸，幸因急救始恢復呼吸心跳，惟仍因受有
    缺氧性腦病變及疑似心肌炎等傷害，因認被告涉犯刑法第28
    4 條第1 項之過失傷害罪嫌云云。（嗣劉瀚翔已於97年8 月
    13日死亡，經本院變更起訴法條為刑法第276 條第1 項之過
    失致死罪嫌）。
二、按犯罪事實應依證據認定之，無證據不得認定其犯罪事實，
    又不能證明被告犯罪者，應諭知無罪之判決，刑事訴訟法第
    154 條第2 項、第301 條第1 項定有明文。刑事訴訟法上所
    謂認定犯罪事實之證據，係指足以認定被告確有犯罪行為之
    積極證據而言，如未能發現相當證據或證據不足以證明，自
    不能以推測或擬制之方法，以為裁判基礎，最高法院29年上
    字第3105號及40年臺上字第86號分別著有判例；又認定不利
    於被告之事實，須依積極證據，苟積極證據不足為不利被告
    之認定時，即應為有利於被告之認定，更不必有何有利之證
    據，有最高法院30年上字第816 號判例可資參照。且刑事訴
    訟上證明之資料，無論其為直接或間接證據，均須達於通常
    一般之人均不致有所懷疑，而得確信其為真實之程度，始得
    據為有罪之認定，若其關於被告是否犯罪之證明未能達此程
    度，而有合理懷疑之存在，致使無從形成有罪之確信，根據
    「罪證有疑，利於被告」之證據法則即不得遽為不利被告之
    認定，亦有最高法院76年度台上字第4986號判例可稽。
三、證據能力方面：
（一）按被告以外之人於審判外之陳述，雖不符前4 條之規定，
      而經當事人於審判程序同意作為證據，法院審酌該言詞陳
      述或書面陳述作成時之情況，認為適當者，亦得為證據；
      當事人、代理人或辯護人於法院調查證據時，知有第159
      條第1 項不得為證據之情形，而未於言詞辯論終結前聲明
      異議者，視為有前項之同意，刑事訴訟法第159 條之5 就
      此定有明文。而本案所引用之供述證據，經本院依法踐行
      調查證據程序，公訴人、被告及選任辯護人均不爭執本院
      引用供述證據之證據能力，且迄本院言詞辯論終結前未就
      供述證據之證據能力聲明異議，又查無依法應排除其證據
      能力之情形，是後述所引用供述證據之證據能力均無疑義
      ，依法自有證據能力，均得作為本案證據，先予敘明。
（二）敏盛綜合醫院診斷證明書、敏盛綜合醫院96年11月24日、
      97年5 月10日主治醫師意見簽註表、敏盛綜合醫院死亡證
      明書、道路交通事故現場圖、調查報告表、臺灣省車輛行
      車事故覆議鑑定委員會97年6 月3 日覆議字第0976202005
      號函、國立交通大學97年11月11日交大管運字第09700176
      69號函、現場照片（見96年度偵字第25423 號卷第15頁、
      第17至25頁、第36頁；本院97年度交簡上字第90號卷第28
      至29頁、第36頁、第40頁、第42至43頁），均與本案事實
      具有自然關聯性，復屬書證、物證性質，且查無事證足認
      有違背法定程式或經偽造、變造所取得之情事，況公訴人
      及被告、選任辯護人對此部分之證據能力亦不爭執，是堪
      認均有證據能力，附此敘明。
四、本件公訴人認被告涉有上揭罪嫌，無非係以告訴人乙○○之
    指訴、證人王冠堯之證述、道路交通事故現場圖、調查報告
    表、敏盛綜合醫院函文、現場照片、診斷證明書為其主要論
    據。惟訊據被告固坦承於96年9 月9 日晚間8 時5 分許，騎
    乘腳踏車沿桃園縣蘆竹鄉○○路由仁愛路往中山路方向行駛
    ，行經桃園縣蘆竹鄉○○路19之1 號至23號前時，與劉瀚翔
    騎乘之腳踏車發生碰撞，劉瀚翔經送醫診斷出缺氧性腦病變
    及疑似心肌炎等病症，嗣於97年8 月13日死亡等情，惟堅詞
    否認有何過失致死之犯行，辯稱：伊當時係順向騎乘腳踏車
    ，且該路段為上坡路段，死者則是騎腳踏車逆向下坡行駛，
    車速較快，伊當時看到死者朝伊過來時，已盡可能靠右閃躲
    ，然因2 人均盡量靠路邊行駛，致無法閃躲，而發生碰撞，
    本件車禍之發生伊並無過失等語。
五、經查：
（一）本件死者劉瀚翔因與被告甲○○騎乘之腳踏車發生對撞，
      經送醫診斷出缺氧性腦病變及疑似心肌炎等病症，嗣經醫
      院施以治療仍不治死亡之事實，為被告供承在卷，復有告
      訴人乙○○之指訴及敏盛綜合醫院診斷證明書、死亡證明
      書在卷可參（96年度偵字第25423 號卷第15頁，本院卷第
      42頁），堪信為真實。
（二）然按刑法上之過失者，係指行為人按其情節應注意，並能
      注意而不注意，或行為人對於構成要件事實，雖預見其發
      生而確信其不發生者而言，刑法第14條定有明文，是刑法
      上過失行為之成立，當指行為人於行為當時應注意其有致
      生一定犯罪結果之危險，且行為人依其行為當時所存在之
      客觀環境及條件，確能注意該犯罪結果有發生之可能，並
      能採行防止該結果發生之可能、合理且必要之行為，惟行
      為人竟疏未注意該一定犯罪結果發生之風險，而未為防免
      該結果發生之可能、合理且必要之行為；或行為人雖已注
      意有發生一定犯罪結果之風險，卻因確信該結果不發生，
      而未為防止該結果發生之可能、合理且必要之行為之謂。
      又按為提昇交通工具效能以促進交通快捷迅速，並兼顧維
      護交通秩序以保障公眾行的安全，凡參與交通之車輛駕駛
      人、行人及其他使用道路者，均負有預防危險發生之注意
      義務，故任何駕駛人、行人或其他使用人，均可信賴其餘
      參與交通或使用道路者，亦能遵守交通規則，並互相採取
      謹慎注意之安全行為。本此信賴原則，任一參與交通或使
      用道路之人並無必須預見其他參與交通或使用道路者之違
      規或不安全行為，以防止事故發生之注意義務；如信賴他
      人因遵守交通規則將為一定行為，而採取相對應之適當措
      置時，即可認已盡其注意義務。然於有充分餘裕得以迴避
      事故之發生者，既尚能在於己無損之情況下，採取適當舉
      措以避免損害他人之生命、身體及其他財產利益，基於社
      會相當性之考量，始有防免事故發生之注意義務（最高法
      院96年度台上字第6159號判決可資參照）。而腳踏自行車
      為道路交通管理處罰條例及道路交通安全規則規範之「慢
      車」，本件被告及告訴人均係騎乘腳踏自行車行駛於道路
      上，自仍應遵守相關交通規則自明，先予敘明。
（三）本件目擊證人王冠堯於警詢、檢察事務官訊問及本院審理
      時證述：當天晚上8 時許，伊沿吉林路往中山路方向行走
      ，吉林路是個小坡度的路段，上坡是往中山路方向，當時
      該路段有路燈、視線還蠻明亮的，視距約10公尺，伊有看
      到對向車道被告騎乘的腳踏車係順向往中山路方向行駛，
      伊感覺被告當時的車速沒有很快，而死者騎乘的腳踏車則
      是逆向往仁愛路方向行駛，後來伊就聽到腳踏車倒地的聲
      音，便轉頭過去看看發現對面的二輛腳踏車互撞，當時死
      者蹲下去牽腳踏車起來，被告跟死者2 人互問對方有沒有
      怎麼樣，2 人都說沒有事，死者便跨坐腳踏車準備要騎，
      然後就昏倒了，伊便跑過去詢問被告「他怎麼了」，當時
      被告如何回答伊已經忘記了，因伊當時身上沒有帶手機，
      所以便請被告趕緊打電話，被告即用行動電話叫救護車，
      救護車來了以後在現場幫傷者做急救，做完急救以後就把
      傷者載走送去醫院等語（見96年度偵字第25423 號卷第12
      至13頁、第28至30頁，本院97年12月10日審判筆錄第2至8
      頁），核與被告於警詢、檢察事務官訊問供述：伊當時騎
      腳踏車順向由仁愛路右轉吉林路準備要回家，伊騎在道路
      外側，當時伊是上坡，死者則由吉林路逆向往仁愛路方向
      行駛，死者當時是下坡，伊要閃避但閃不過2 車就發生碰
      撞，死者及腳踏車倒在車道，當時死者還問伊有沒有怎樣
      ，伊跟對方說沒事，死者就站起來準備要牽腳踏車時就昏
      倒在地，並口吐白沫等語相符（同上偵卷第7 至10頁、第
      28至30頁，本院97年12月10日審判筆錄第2 至8 頁），復
      有道路交通事故現場圖、道路交通事故調查表、現場照片
      在卷可稽（同上偵卷第17至25頁），足見案發當時被告甲
      ○○係騎乘腳踏車沿吉林路順向上坡往中山路方向行駛，
      而死者係騎乘腳踏車沿吉林路逆向下坡往仁愛路方向行駛
      無訛。而被告當時既係遵守行向行駛於道路上，自無必須
      預見其他參與交通或使用道路者之違規或不安全行為，而
      科以防止事故發生之注意義務，且被告於本院審理時亦供
      述：當時伊看到死者站著騎車朝伊騎過來，死者是慢慢騎
      ，但是因為死者是下坡所以速度比較快，且腳踏車有左右
      晃動的情形，伊就開始閃避，但是伊往右閃，死者也往右
      閃，伊往左閃，死者也往左閃，後來2 車靠近時伊有煞車
      ，但是後來還是碰撞在一起等語，亦見被告察覺死者騎乘
      之腳踏車時，已盡相當可能採取閃避、煞車之行為，已屬
      避免損害發生之適當舉措。此外，復查無被告有何爭先、
      爭道、並行競駛或其他危險駕駛等其他違反道路交通安全
      規則情事，則被告騎乘腳踏車以遵守道路交通安全規則之
      方式沿車道行駛，應得信賴參與交通行為之對方，亦將同
      時為必要之注意，相互為遵守交通秩序之適當行為，而無
      考慮死者違規騎乘腳踏車逆向行駛之義務，且被告對於2
      車碰撞結果之發生，已盡可能採取閃避、煞車之行為，已
      屬避免事故發生之適當舉措，自難認被告就車禍之發生有
      何過失可言。
（四）公訴人雖以被告於案發之前曾因轉頭看左邊餐廳再回頭發
      現死者，以致不及閃避死者，而認被告就本件車禍之發生
      有過失云云。然查，案發當時被告係遵守交通規則順向行
      駛於道路上，依上開揭示之信賴原則，被告並無必須預見
      其他參與交通或使用道路者之違規或不安全行為，而負有
      防止事故發生之注意義務，亦即被告當時並無須預見他人
      可能逆向行駛而科以隨時注意車前狀況防止事故發生之注
      意義務，復參諸上開道路交通事故現場圖、現場照片及證
      人王冠堯於本院審理時當庭繪製之現場圖可知，本件車禍
      發生之地點係在該路段下坡轉彎處，因死者騎乘之腳踏車
      當時係逆向下坡行駛，而其車速自屬較快，而被告看完左
      方餐廳回頭看到死者騎乘之腳踏車時，依當時情況被告已
      盡相當可能採取閃避、煞車之行為，已如前述，是被告當
      時既已盡力採取相對應之適當措置，自可認其已盡到相當
      防免事故發生之注意義務。是公訴人前揭主張，尚屬無據
      ，礙難採信。
（五）綜上所述，本件既乏證據證明被告就本件被害人劉瀚翔死
      亡結果之發生，有違反注意義務情事，自難遽令其擔負過
      失致死之罪責。
六、綜上論述，本件公訴人所憑事證尚無從形成被告有罪論斷之
    確信，此外，復查無其他積極事證足以證明被告確有過失致
    死之犯行，揆諸首揭法條、判例要旨及說明，自屬不能證明
    其犯罪。原審疏未審酌上情，遽為被告有罪之諭知，稍有未
    洽，被告上訴意旨指摘原審判決不當，為有理由，自應由本
    院將原審判決撤銷改判。本件檢察官原聲請以簡易判決處刑
    ，惟經本院認有刑事訴訟法第451 條之1 第4 項但書第3 款
    之情形，因此改依第一審通常程序審理，並為被告無罪之諭
    知。
據上論斷，應依刑事訴訟法第455 條之1 第1 項、第3 項、第45
2 條、第369 條第1 項前段、第364 條、第301 條第1 項，判決
如主文。
本案經檢察官顏世翠到庭執行職務
中    華    民    國    97    年    12    月    25    日
                    刑事第十二庭審判長法  官  魏  于  傑
                                      法  官  李  文  娟
                                      法  官  羅  國  鴻
以上正本證明與原本無異。
如不服本判決，應於判決送達後10日內向本院提出上訴狀（應附
繕本），其未敘述上訴理由者，應於上訴期間屆滿後20日內補提
理由書狀於本院，上訴於臺灣高等法院。
                                      書記官  戴  育  萍
中    華    民    國    98    年    1     月    6     日


司法院資訊處製作；財團法人民間司法改革基金會備份。
